【裁判字號】    99,消債抗,10
【裁判日期】    980930
【裁判案由】    抗告事件
【裁判全文】
臺灣彰化地方法院民事裁定  99年度消債抗字第10號
抗  告  人  甲○○
即 債務 人              弄1.
上列抗告人因消費者債務清理條例事件聲請更生，對於中華民國
99年4月30日本院99年度消債更字第8號裁定提起抗告，本院裁定
如下：
    主  文
原裁定廢棄。
    理  由
一、抗告意旨略以：
(一)、抗告人於民國97年時任職於勝多麗欣有限公司，從事業務性
    質之工作，而業務性質之工作本即具有「工時長、工作地點
    無限制」之特性，故擁有一部堪用之自小客車作為代步暨工
    作之用並無任何不妥之處。加以該車僅為馬自達廠牌、1,59
    8c.c，94年新購時總價約新台幣（下同）60萬元之中低價位
    自小客車，實難稱抗告人有何豪奢之處，更無前開裁定所稱
    「變相蓄積財產」之情，加以衡酌當時抗告人月收入約25,
    000元，扣除前開裁定所稱每月平均支出9,849元及10,000
    元之車貸後，實已無力接受最大債權銀行提出之每月7,905
    元、180期、0利率之還款方案，原裁定就此顯有認事用法暨
    論理上之違法處。
(二)、次按抗告人之汽車貸款債務雖已於99年初清償完畢，致抗告
    人或有較餘裕之財務空間用以清償債務，然而原裁定於98年
    12月間最後一次函詢抗告人對於香港商香港上海豐銀行股
    份有限公司（下稱上海匯豐銀行）先前協商所提二種還款方
    案事宜之意見後，即未再通知抗告人補正資料或表示意見，
    亦未要求抗告人另提符合現況之還款計畫，即遽為不利於抗
    告人之認定，顯有應調查之證據卻未詳加調查暨不適用法規
    之違法處。
(三)、復按最大債權銀行雖於97年間提供「二階段每月還款5,000
    元」及「每月7,905元、180期、0利率」等二還款方案，惟
    在兩年前之時空背景，抗告人斷無可能接受前開二方案之條
    件，已如前述。再者，縱現最大債權銀行仍願提供內容相同
    之二方案，惟因該二方案為期皆長達15～20年，抗告人縱順
    利完成還款亦已年逾五十，且抗告人目前尚未結婚，當有依
    消費者債務清理條例第二章有關「更生」之規定，於較短之
    年限內清償債務，並開啟嶄新下半生之合理期待，若徒因抗
    告人年輕時之不慎理財行為，致其一生最為精華之歲月均需
    與龐大之債務為伍，且須將大半之收入用以清償因高額利息
    所衍生之債務，亦恐非消費者債務清理條例之立法初衷，然
    而原裁定僅憑「…佐以債務人現年為35歲，正值年輕力富，
    其屆法定退休年齡尚得工作30年…」之薄弱之理由，即逼迫
    抗告人須接受為期15年以上之還款計畫，並稱抗告人並無消
    費者債務清理條例第3條之不能清償債務或有不能清償之虞
    之情事存在，則除有不適用法規之違誤處外，亦與消費者債
    務清理條例第1條立法意旨相違，並侵害抗告人之權益甚鉅
    ，爰依法提起抗告，請求廢棄原裁定，並准抗告人開始更生
    等語。
二、原審駁回抗告人更生之聲請，無非係以：抗告人曾於97年5
    月29日間向上海豐銀行申請前置協商時，所書立前置協商
    收入切結書，其上記載抗告人每月收入為25,000元。以此計
    算，扣除其最低生活費用9,829元後，每月猶有15,171元之
    餘額（計算式：25,000－9,829＝15,171）；退步言，縱以
    債務人每月薪資收入22,000元計算，扣除最低生活費用9,82
    9元後，每月猶有12,171元之餘額（計算式：22,000－9,829
    ＝12,171），顯能負擔匯豐銀行所提議之協商條件，即分18
    0期、利率0％，每月還款7,905元之方案，尚非不能清償其
    債務。再佐以抗告人現年為35歲，正值年輕力富，其屆法定
    退休年齡尚得工作30年，倘其願意繼續勤勉工作，並重新檢
    視消費行為撙節開銷，當可逐月清償其所積欠之債務，亦難
    認其有何「不能清償或不能清償之虞」之情事等語為其論據
    。
三、按債務人不能清償債務或有不能清償之虞，且無擔保或無優
    先權之債務總額未逾1,200 萬元者，於法院裁定開始清算程
    序或宣告破產前，得向法院聲請更生，消費者債務清理條例
    第3條、第42條第1項依序定有明文。而該條例第3條所謂『
    不能清償債務』，係指債務人欠缺清償能力，對於已屆清償
    期，且已受請求債務之全部或主要部分，可預見其為一般且
    繼續的不能清償之財產狀態之謂。又所謂『清償能力』，係
    由財產、信用、勞力三者所構成，如有良好信用、優良之技
    術或持續不斷之勞力，即屬有清償債務之可能。是法院審酌
    債務人是否有不能清償債務或有不能清償債務之虞，即應綜
    合債務人之現有財產、信用狀況及工作能力，於客觀上判斷
    其是否已陷於長期間完全欠缺清償能力或有長期間不能清償
    其債務之可能。次按依消費者債務清理條例第3條規定債務
    人不能清償或有不能清償之虞，即得聲請更生，並未以履行
    金融機關之協商條件有困難為要件，況債務人是否同意協商
    條件，乃債務人之自由，且此時債務人聲請更生仍有其利益
    ，即進入更生後，債務人縱依金融機構所提之每月清償金額
    提更生方案，依據該條例第53條第2項第3款之規定，債務人
    於6年或8年後即可債務消滅，毋庸清償至原協商條件所訂之
    清償期限，應讓債務人有早日解脫債務之機會，立法意旨甚
    明（臺灣高等法院暨所屬法院97年法律座談會民事類提案第
    46號民國97年11月12日決議參照）。
四、經查：
(一)、本件抗告人主張其因負欠債務共計1,396,867元（包括民間
    借款及銀行消費借貸，民間貸款部分計60,000元），已於97
    年5月間以書面向最大債權金融機構上海豐銀行請求共同
    協商債務清償方案，惟抗告人每月收入僅約25,000元，實無
    力負擔上海匯豐銀行所提出之「二階段每月還款5,000元」
    及「每月7,905元、180期、0利率」等二還款清償方案，致
    前置協商不成立等情，有前置協商不成立通知書、協商經過
    資料、無法同意上開還款方案意見之98年12月14日民事補正
    狀、民間借款匯款單附卷可稽（見本院98年度消債更補字第
    106號卷宗頁17、111至122、267、269）。
(二)、又抗告人除每月固定收入約25,000元外，其名下尚有下列資
    產：依據抗告人於原審提出之郵局及銀行帳戶存摺影本所載
    ，其存款餘額共1,559元（見上開消債更補卷頁24、34、36
    、40至42、249）；保單價值準備金餘額至97年3月21日止有
    15,169元（見上開消債更補卷頁65）；及94年份馬自達廠牌
    之自小客車乙輛（車牌號碼7969-LK）。此外則別無其他財
    產，有本院查詢之稅務電子閘門財產所得調件明細表乙份附
    卷可證（見上開消債更補卷頁236至238）。參酌行政院主計
    處公佈之98年度臺灣省每人每月最低生活費用9,829元，抗
    告人每月薪資所得扣除上開必要生活費用後之每月實質所得
    約為15,171元（計算式：25,000－9,829＝15,171）可為支
    配並用以清償其所欠債務；然其目前所積欠金融機構債務達
    1,396,867元，且多屬信用卡及現金卡債務，有其所提出金
    融機構債權人清單及更生聲請狀各乙份可憑，又上開債務若
    僅以年利率15%計算，其每月所需支付之利息即高達17,460
    元（1,396,867×15%÷12＝17,460），尚不包含本金及違約
    金之清償。是以抗告人每月15,171元結餘，加上其現有財產
    價值是否足以償還其目前所欠之無擔保債務總餘額1,396,86
    7元，即非無疑。
(三)、綜上所述，抗告人既已依法與最大債權金融機構上海匯豐銀
    行進行實質共同協商而協商不成立，復參酌消費者債務清理
    條例第3條規定債務人不能清償或有不能清償之虞，即得聲
    請更生，並未以履行金融機關之協商條件有困難為要件，況
    債務人是否同意協商條件，乃債務人之自由，再者，債務人
    透過更生程序早日解脫債務之實體利益，亦為立法意旨所保
    障。此外，構成上開債務之各家銀行信用卡及現金卡之目前
    利率各為多少，又各家銀行願給予抗告人之還款條件為何，
    抗告人對上開還款條件是否具有清償之能力，均足以影響對
    抗告人是否有不能清償債務或有不能清償之虞之認定，以及
    有無聲請更生以達減少其清償債務必要之判斷，原審對此未
    及查明，似有不當。準此，抗告人是否屬不能清償債務或有
    不能清償之虞，尚有再為調查審究之餘地。原審裁定駁回抗
    告人更生之聲請，容有未洽，應予廢棄。抗告意旨指摘原裁
    定不當，求予廢棄，為有理由，爰由本院將原裁定廢棄，由
    原法院另為適當處理。
五、據上論結，本件抗告為有理由，爰依消費者債務清理條例第
    15條，民事訴訟法第492條，裁定如主文。
中    華    民    國    98    年    9     月    30    日
                  民事第一庭    審判長法  官  康弼周
                                      法  官  黃楹榆
                                      法  官  陳正禧
以上正本係照原本作成。
本件不得再抗告。
中    華    民    國    98    年    9     月    30    日
                                      書記官  吳金良

司法院資訊處製作；財團法人民間司法改革基金會備份。
